臺灣高雄地方法院民事判決　　　　　　　　93年度國字第20號
原　　　告　甲○○○
訴訟代理人　李偉如律師
被　　　告　臺灣高雄地方法院
法定代理人　丙○○
訴訟代理人　乙○○
當事人間國家賠償事件，本院於民國94年8 月3 日言詞辯論終結
，判決如下：
    主      文
原告之訴及假執行之聲請均駁回。
訴訟費用由原告負擔。
    事實及理由
一、按依國家賠償法請求損害賠償時，應先以書面向賠償義務機
    關請求之；賠償義務機關拒絕賠償，或自提出請求之日起逾
    30日不開始協議，或自開始協議之日起逾60日協議不成立時
    ，請求權人得提起損害賠償之訴，國家賠償法第10條第1 項
    、第11條第1 項分別定有明文。查原告甲○○○主張被告臺
    灣高雄地方法院依法應負國家賠償責任，並於民國93年4 月
    27日向被告請求賠償，惟於同年5 月26日經被告拒絕乙節，
    業據提出國家損害賠償請求書、被告拒絕賠償理由書影本各
    1 份為證（見本院卷第42至52頁），且為被告所不爭執，則
    原告起訴請求國家賠償，在程序上即屬合法，先予敘明。
二、原告主張：
  (一)債權人即原告、訴外人呂惠宏、陳越蔥對於債務人邱陳愛市
    所有，坐落於高雄縣大社鄉○○○段第252 、252-3 、252-
    4 地號土地三筆有抵押權，因債權已屆清償期未獲清償而聲
    請拍賣該土地（案號：82年度執字第6689號）；惟邱陳愛市
    主張上述抵押權設立契約係屬偽造，提起塗銷抵押權設定登
    記之訴（案號：82年度重訴字第174 號），並依鈞院82年度
    聲字第766 號民事裁定，提存新台幣（下同）10,000,000元
    （案號：83年度存字第4764號），供擔保停止前開拍賣抵押
    物之執行程序；另原告於83年3 月2 日，以執有邱陳愛市簽
    發之10,000,000元本票為由，聲請裁定准許對該本票強制執
    行，經鈞院以82年度票字第8446號准許後，再聲請為強制執
    行（案號：83年度執字第2003號），扣押前述邱陳愛市所提
    存之10,000,000元擔保金。又上開第252-3 地號土地嗣為高
    雄縣政府公告徵收，並於83年6 月23日依法將徵收補償金3,
    043,928 （下稱系爭補償金）提存（案號：83年度存字第25
    50號）。
  (二)前揭塗銷抵押權設定登記之訴（原審案號：82年度重訴字第
    174 號），嗣於91年4 月26日經最高法院以91年度台上字第
    806 號判決該抵押權不存在確定；原告知悉該判決結果後，
    即於同年5 月1 日遞狀，請求續行83年度執字第2003號強制
    執行程序（下稱系爭強制執行程序），並查報債務人邱陳愛
    市尚有其他可供執行財產，即82年度執字第6689號事件中經
    查封之上述第252 、252-4 地號土地與系爭補償金，而請求
    併予執行；惟被告所屬承辦公務員怠於執行職務，經原告於
    同年7 月24日再度具狀聲請，被告所屬承辦公務員仍未就系
    爭補償金核發扣押命令，致邱陳愛市於91年8 月6 日將該補
    償金全數提領；且高雄縣政府就系爭補償金附有領取條件，
    被告所屬公務員於條件未成就情形下，猶准許邱陳愛市領取
    ，亦有過失，造成原告無法就該補償金取償，於執行完畢後
    尚有餘額未獲清償，而受有1,562,661 元之損害。
  (三)原告業以書面向被告聲請賠償，然經被告拒絕，爰依國家賠
    償法第2 條之規定，聲明：1.被告應給付1,562,661 元，及
    自損害賠償請求書送達翌日起至清償日止，按週年利率5 ％
    計算利息。2.願供擔保請准宣告假執行之判決等語。
三、被告則以：被告提存所准許受取人邱陳愛市領取系爭補償金
    ，係因邱陳愛市所提起之塗銷抵押權設定登記訴訟，業經勝
    訴確定，且提存人高雄縣政府亦函請被告提存所同意解除受
    取提存物條件，則被告所屬公務員審酌上情，將提存物即系
    爭補償金交由邱陳愛市領回，並無過失可言。另原告對於系
    爭強制執行程序已於91年6 月3 日具狀聲請發債權憑證，足
    認無再為執行之意，被告所屬公務員因而未就系爭徵收補償
    金發扣押命令，亦無違誤；況且原告就執行結果雖有餘額未
    受清償，然該未受清償之債權並未消滅，即難認原告受有損
    害等語，茲為抗辯；並聲明請求駁回原告之訴及假執行之聲
    請。
四、原告主張其於知悉前述塗銷抵押權設定登記之訴係由債務人
    邱陳愛市勝訴確定後，即分別於91年5 月1 日、同年7 月24
    日具狀請求續行系爭強制執行程序，並請求對邱陳愛市所有
    坐落高雄縣大社鄉○○○段第252 、252-4 地號土地與系爭
    補償金為強制執行，然被告均未對該補償金核發扣押命令；
    又該補償金業於91年8 月6 日由邱陳愛市全數提領完畢；另
    原告於強制執行程序終結後尚有債權餘額未獲清償，合計因
    未扣押系爭補償金所致無法立即受清償之債權額為1,562,66
    1 元之事實，業據提出91年5 月1 日續行強制執行聲請狀、
    91年7 月23日強制執行聲請狀、本院91年7 月24日收受前開
    聲請狀回執、83年度執字第2003號事件通知及所附分配表、
    債權憑證、92年度執字第2141號事件通知及所附分配表影本
    各1 份（見本院卷第22至41頁）為證；並經本院依職權調取
    本院82年度重訴字第174 號（含台灣高等法院高雄分院83年
    度重上字第29號、85年度重上更(一)字第1 號、88年度重上更
    (二)字第9 號、89年度重上更(三)字第34號卷，及最高法院84年
    度台上字第2924號、87年度台上字第3036號、89年度台上字
    第2505號、91年度台上字第806 號卷）、83年度執字第2003
    號、83年度存字第2550號、91年度執字第35944 號、92年度
    執字第2140號、第2141號等卷宗，復為被告所不爭，則此部
    分堪信為真實。另原告主張被告所屬公務員未就系爭補償金
    核發扣押命令，任由邱陳愛市領取該提存物，係有過失，並
    致其權利遭受侵害等語，然為被告所否認；是以，本件爭點
    在於：(一)邱陳愛市領取系爭補償金是否合法？(二)被告所屬民
    事執行處公務員執行職務時是否有過失，並導致原告權利受
    侵害？茲分述如下：
五、關於債務人邱陳愛市領取系爭補償金是否合法部分：
    提存人高雄縣政府將系爭徵收補償金提存後，雖於84年3 月
    17日發函被告提存所表示：因被徵收土地有抵押權存在，致
    須更正本案提存物領取條件為「本件土地設有抵押權，領取
    提存物時，應附具清償證明，並附抵押權人之印鑑證明」等
    情；然其另於91年8 月5 日發函被告提存所表示：本件土地
    業經判決確定並無抵押權存在，惠請貴所解除本府原附條件
    內容，准予受取人領取提存物等語，業經本院依職權調取本
    院83年度存字第2550號卷查閱無訛，並有該卷所附高雄縣政
    府84府地權字第44084 號函、府地權字第0910139410號函各
    1 份可參，顯見該提存物所附條件已於91年8 月5 日解除而
    不存在；又該提存物亦未經扣押或有何依法不得領取之情事
    ，則被告所屬提存所人員依受取人邱陳愛市請求，將提存物
    發還，於法無違。原告誤被告所屬提存所公務員，係於提存
    物附有領取條件情形下猶准許發還，而謂該公務員有過失云
    云，容有誤會。
六、關於被告所屬民事執行處公務員執行職務時是否有過失，並
    導致原告權利受侵害部分：
  (一)原告主張執行法院於收受聲請人請求後，通常在1 週左右即
    會為強制執行行為；原告就系爭強制執行程序，已於91年5
    月1 日、同年7 月24日具狀請求扣押系爭補償金，然直至同
    年8 月6 日債務人邱陳愛市領取前，被告執行處均未核發扣
    押命令，其所屬公務員顯有怠於執行職務云云。然查：
    1.原告雖主張執行法院應於一週左右為執行行為，始可謂無
      過失云云；然關於前述主張，原告並未提出任何證據或依
      據足資佐憑，則其空言以「1 週左右」作為認定被告所屬
      民事執行處公務員是否怠為執行行為之標準，顯無從採信
      。
    2.承辦法官於收受原告91 年5月1 日聲請狀翌日，就原告請
      求扣押系爭補償金部分，即於該狀上為「准依法執行」之
      批示，業經本院依職權調取本院83年度執字第2003號卷查
      閱無訛，並有該卷所附上開聲請狀1 份可資參照；又承辦
      書記官嗣後雖未依前開批示處理，惟此係因原告另於91年
      6 月3 日具狀請求核發債權憑證，並經承辦法官於該狀上
      為核准之批示，此亦有前開卷宗所附該聲請狀1 份足憑；
      從而，原告既以「系爭執行事件業經鈞院辦理完竣」為由
      狀請核發債權憑證，顯見其已變更先前扣押系爭補償金之
      請求，改向被告表示其無欲再為執行行為之意；是以，系
      爭執行程序既已有原告聲請發債權憑證，不欲再為執行之
      情事變更，則承辦書記官於原告91年6 月3 日遞狀後，未
      再依變更前之情形為徵收補償金之扣押，實難認有何不當
      。
    3.原告雖主張聲請核發債權憑證並無不再執行之意，而證人
      即原告系爭強制執行程序代理人李宏文律師亦到庭證稱：
      我曾詢問承辦書記官為何遲未核發扣押命令，書記官說這
      個案子已經報結，如此執行會有困難，並建議改聲請發債
      權憑證，所以我才會如此辦理云云（見本院卷第109 、11
      0 頁），惟查：
      證人李宏文律師係代理原告辦理系爭執行事件之專業律
        師，具備相關法律素養及判斷能力；且其已於91年5 月
        31 日 調閱系爭執行事件卷宗，有該卷所附律師電話聲
        請閱卷聯單1 紙可稽，自應對於系爭強制執行程序並未
        終結、承辦法官已於同年5 月2 日批示准予扣押系爭補
        償金之事實均知之甚詳；若果真仍欲請求就補償金為扣
        押，當可針對承辦書記官遲未依法官指示辦理部分，依
        法再為聲請或聲明異議；豈有可能無視於該卷宗內承辦
        法官執行命令之記載，不依法定方式救濟，而聽從其所
        謂承辦書記官之建議為債權憑證之聲請；足見證人所言
        ，核與一般經驗法則有違，實無從採信。
      又原告委有具備律師資格之代理人代為處理系爭執行事
        務，當知債權憑證係於債務人已無財產可供執行時，執
        行法院藉以終結執行程序之方式，猶於91年6 月3 日具
        狀表示：系爭執行事件業經鈞院辦理完竣，爰就未受清
        償部分，聲請核發債權憑證等語，顯然原告當時確已無
        意請求被告扣押系爭補償金；又無論原告為前開表示係
        基於何種考量，又係聽從何人建議所致，均不影響其有
        於91年6 月3 日具狀聲請核發債權憑證之事實，及該具
        狀聲請之效果。是以，原告主張其具狀稱「執行事件業
        經鈞院辦理完竣，請核發債權憑證」等語之時，並無不
        再就系爭補償金執行之意云云，不足採信。
    4.原告另辯稱曾於91年7 月24日再度具狀聲請強制執行，顯
      見仍有繼續執行之意云云。經查，原告確有於91年7 月24
      日具狀請求扣押系爭徵收補償金之事實，已如前述，則事
      後就整體執行程序而言，雖足認原告仍有續為強制執行之
      意；惟其先前已於91年6 月3 日具狀表明執行完畢請發債
      權憑證，業如前述；是於原告提出91年6 月3 日書狀後，
      至再提出同年7 月24日書狀前，實無從預測原告嗣後會提
      出續行執行之截然不同之聲請，故處於上開時段期間，尚
      難認原告仍有請求繼續執行之意，則被告自無從不顧原告
      意思表示，逕為強制執行之進行。從而，被告至91年7 月
      23日前均未就系爭補償金為扣押，顯然係基於原告91年6
      月3 日之請求所為，難認有何過失可言。
    5.至於原告雖於91年7 月24日再具狀聲請就系爭徵收補償金
      為扣押，並經承辦法官翌日於該狀上批示「核符惠辦」等
      語；然該補償金因已於同年8 月6 日經債務人邱陳愛市合
      法領取致無從扣押，已如前述；又自原告再度具狀至邱陳
      愛市領取時，期間僅相距8 個工作天，實難逕予認定承辦
      書記官至同年8 月6 日仍未核發扣押命令係有延誤並有過
      失。
  (二)按國家賠償法第2 條所稱權利，依通說係按民法侵權行為之
    規定定之，即財產權、物權、債權等均屬之。本件原告主張
    因被告所屬公務員未即時核發扣押命令，系爭徵收補償金於
    是遭債務人邱陳愛市領回，原告債權額中1,562,661 元部分
    因而無法受清償致有損害云云。惟查，原告對於邱陳愛市之
    債權，雖執行結果尚有餘額未受清償，然該未受清償之債權
    既未消滅，即難遽認原告有何損害發生；又原告嗣於93年8
    月9 日，聲請本院以93年度執字第42387 號強制執行程序，
    對邱陳愛市之股票為執行，結果仍有所得，此業經本院依職
    權調取該卷宗查閱無訛，雖獲清償金額與所餘債權金額相距
    懸殊，然已足資證明原告債權並未消滅之事實。況且依原告
    所述，其受損害者，乃1,562,661 元債權「即時受清償之經
    濟利益」，尚非前開法條所指之「權利」；而此項損害，屬
    於民法第184 條第1 項後段之「權利以外之其他利益」，須
    以加害人係採故意以背於善良風俗方法加害於人為要件；然
    本件被告所屬民事執行處公務員，並無過失可言，已如前述
    ，亦難認有何故意之情形，更不生所謂以背於善良風俗之方
    法加害於人之情事。從而，原告主張被告所屬執行公務員怠
    於執行職務，已侵害其權利云云，並非可採。
七、綜上所述，被告所屬民事執行處公務員關於系爭強制執行程
    序所為，既難認有何故意、過失或有何以背於善良風俗方法
    加害於人之情事；且原告關於系爭徵收補償金其中1,562,66
    1 元部分未能即時受清償，僅屬於經濟利益而非權利受損；
    則原告依據國家賠償法第2 條之規定，請求被告給付1,562,
    661 元，及自損害賠償請求書送達翌日起至清償日止，按週
    年利率5 ％計算之利息，即無理由，應予駁回。
八、原告之訴既經駁回，則其假執行之聲請亦失所附麗，應併予
    駁回。
九、結論：原告之訴為無理由，依民事訴訟法第78條，判決如主
    文。
中　　華　　民　　國　　94　　年　　8 　　月　　17　　日
                  民事第一庭  審判長法　官　沈建興
                                    法　官　林玉心
                                    法　官　洪珮婷
上為正本，係照原本作成。
如不服本判決，應於送達後20日內，向本院提出上訴狀並表明上
訴理由，如於本判決宣示後送達前提起上訴者，應於判決送達後
10日內補提上訴理由書（須附繕本）。
中　　華　　民　　國　　94　　年　　8 　　月　　17　　日
                                法院書記官  鍾淑美
